臺灣高等法院刑事裁定
110年度毒抗字第1575號
抗  告  人
即  被  告   宋曉玉



上列抗告人因違反毒品危害防制條例案件，不服臺灣宜蘭地方法
院110年度毒聲字第333號，中華民國110年8月25日裁定（聲請案
號：臺灣宜蘭地方檢察署110年度毒偵字第691號、110年度聲觀
字第287號），提起抗告，本院裁定如下：
    主  文
抗告駁回。
    理  由
一、原裁定意旨略以：抗告人即被告（下稱被告）宋曉玉基於施
    用第二級毒品之犯意，於民國108年2月1日晚間7時許，在基
    隆市仁愛區三坑火車站附近某學校廁所內，以將甲基安非他
    命放置於玻璃球內用火燒烤吸食煙霧之方式，施用第二級毒
    品甲基安非他命1次，嗣於同年月3日晚間11時50分許，在基
    隆市（原裁定誤載為宜蘭市○○○區○○街00號統一便利商店前
    為警查獲等情，業據被告坦承不諱，且其為警查獲時所採集
    之尿液經送驗結果，確檢出安非他命、甲基安非他命陽性反
    應，有基隆市警察局第三分局偵辦毒品案件尿液檢體對照表
    、台灣檢驗科技股份有限公司濫用藥物實驗室濫用藥物檢驗
    報告為憑，被告確有施用第二級毒品之犯行。又被告於本件
    犯行前3年內未曾因施用毒品案件經法院裁定送觀察、勒戒
    ，從而，檢察官聲請裁定被告送勒戒處所執行觀察、勒戒，
    核無不合，應予准許等語。
二、抗告意旨略以：被告於緩起訴期間因母親重病過世，為照顧
    母親、辦理喪事，身心不堪負荷致未完成戒癮治療；本案偵
    查期間未收到開庭通知即為裁定，對被告權益影響重大；被
    告現有穩定工作，爰請求撤銷原裁定，給予戒癮治療等語。
三、按犯毒品危害防制條例第10條之罪者，檢察官應聲請法院裁
    定，令被告入勒戒處所觀察、勒戒，其期間不得逾2月；犯
    第10條之罪者，於犯罪未發覺前，自動向衛生福利部指定之
    醫療機構請求治療，醫療機構免將請求治療者送法院或檢察
    機關；依前項規定治療中經查獲之被告，應由檢察官為不起
    訴之處分，但以一次為限；本法第20條第1項及第23條第2項
    之程序，於檢察官先依刑事訴訟法第253條之1第1項、第253
    條之2第1項第4款至第6款或第8款規定，為附條件之緩起訴
    處分時，不適用之；前項緩起訴處分，經撤銷者，檢察官應
    繼續偵查或起訴；檢察官依刑事訴訟法第253條之2第1項第6
    款規定為緩起訴處分前，應徵詢醫療機構之意見；必要時，
    並得徵詢其他相關機關（構）之意見；刑事訴訟法第253條
    之2第1項第6款規定之緩起訴處分，其適用戒癮治療之種類
    、實施對象、內容、方式、執行醫療機構或其他機構與其他
    相關事項之辦法及完成戒癮治療之認定標準，由行政院定之
    ，毒品危害防制條例第20條第1項、第21條、第24條分別定
    有明文。是毒品危害防制條例第20條第1項關於觀察、勒戒
    之規定，係屬強制規定，除於毒品危害防制條例第21條第1
    項所稱犯同條例第10條之罪者，於犯罪未發覺前，自動向衛
    生福利部指定之醫療機構請求治療，醫療機構免將請求治療
    者送法院或檢察機關之情形；或檢察官審酌個案情形，依同
    法第24條第1項為附完成戒癮治療之緩起訴處分，可排除適
    用觀察、勒戒之程序外，凡經檢察官聲請且符合法定要件者
    ，法院即應據以裁定，尚無自由斟酌以其他方式替代或得以
    其他原因免予執行之權。又檢察官選擇向法院聲請裁定令被
    告入勒戒處所接受觀察、勒戒，或對行為人為附命完成戒癮
    治療之緩起訴處分，均屬立法者給予檢察官之職權，尚非得
    認係施用毒品者所享有之權利，或有依其意願選擇之餘地，
    縱被告提出該項聲請，亦僅在促請檢察官注意得否予以適用
    ，檢察官並不受被告聲請之拘束。
四、經查：
(一)被告於上揭時地施用第二級毒品甲基安非他命之事實，業據
    被告於警詢及偵訊中坦承不諱（見臺灣基隆地方檢察署108
    年度毒偵字第362號卷【下稱基隆地檢署362號卷】第13、86
    、121頁），又經警採集被告之尿液檢體，送請台灣檢驗科
    技股份有限公司以EIA酵素免疫分析法為初步檢驗，再以GC/
    MS氣相層析質譜儀法為確認檢驗，檢驗結果確呈安非他命、
    甲基安非他命陽性反應，有勘察採證同意書、基隆市警察局
    第三分局偵辦毒品案件尿液檢體對照表、台灣檢驗科技股份
    有限公司濫用藥物實驗室濫用藥物檢驗報告（檢體編號：00
    0-0000）在卷可稽（見基隆地檢署362號卷第47、79、99頁
    ），被告之自白核與事實相符，足證被告確有施用第二級毒
    品甲基安非他命之犯行明確。又被告前於88年間因施用毒品
    案件，經臺灣基隆地方法院以88年度毒聲字第653號裁定觀
    察、勒戒後，無再因施用毒品案件經法院裁定送觀察、勒戒
    或強制戒治之紀錄等情，有本院被告前案紀錄表在卷可稽。
    被告本案所為（108年2月1日）距前次因犯施用毒品罪經觀
    察、勒戒執行完畢日顯已逾3年，依據前揭說明，即應再令
    觀察、勒戒。
(二)按檢察官是否對被告為緩起訴處分，自得本於法條規定及立
    法目的，妥為斟酌、裁量，始予決定，除經檢察官審酌個案
    情形，為附命完成戒癮治療之緩起訴處分，可排除觀察、勒
    戒之適用外，即應向法院聲請裁定將被告送勒戒處所觀察、
    勒戒，非謂被告不具有毒品戒癮治療實施辦法及完成治療認
    定標準所定不適合為戒癮治療之事由存在，檢察官即應為附
    命完成戒癮治療之緩起訴處分。再觀諸毒品危害防制條例之
    全部條文，並無課以檢察官於聲請觀察、勒戒裁定前，應訊
    問被告是否同意觀察、勒戒之規定，檢察官亦無於聲請書中
    說明不命被告接受戒癮治療理由之義務，如檢察官欲依毒品
    危害防制條例第24條規定，以緩起訴方式替代觀察、勒戒時
    ，方應詢問行為人是否同意接受戒癮治療。準此，檢察官對
    「初犯」或「3年後再犯」施用毒品罪行之行為人，究應採
    行附命完成戒癮治療之緩起訴處分，或向法院聲請觀察、勒
    戒之處遇措施，要屬檢察官之裁量職權，非法院所得介入或
    審酌，亦無因被告之個人或家庭因素而免予執行之餘地。又
    毒品危害防制條例所規定之觀察、勒戒處分，其立法意旨在
    幫助施用毒品者戒除毒癮，該處分之性質非為懲戒行為人，
    而係為消滅行為人再次施用毒品之危險性，目的在戒除行為
    人施用毒品之身癮及心癮措施；觀察勒戒係導入一療程觀念
    ，針對行為人將來之危險所為預防、矯治措施之保安處分，
    以達教化與治療之目的，可謂刑罰之補充制度，從而毒品危
    害防制條例本身所規定之觀察、勒戒及強制戒治等保安處分
    ，雖兼具剝奪自由權利之性質，卻有刑罰不可替代之教化治
    療作用。是該條例規定之觀察、勒戒處分及附命完成戒癮治
    療之緩起訴處分，何者對於施毒者較為有利，端在何種程序
    可以幫助施用毒品之人戒除施用毒品之行為，尚非可由法院
    逕行認定附命完成戒癮治療之緩起訴處分對施用毒品者係較
    有利。本件基隆地檢署檢察官、檢察事務官（依檢察官之指
    揮）分別於108年2月4日、4月23日及臺灣宜蘭地方檢察署（
    下稱宜蘭地檢署）檢察官、檢察事務官（依檢察官之指揮）
    分別於108年8月2日、8月16日傳喚被告到庭陳述意見，並參
    酌被告願意接受戒癮治療之意見後，由宜蘭地檢署檢察官以
    108年度毒偵字第432號為附命完成戒癮治療之緩起訴處分，
    緩起訴期間自108年11月8日至110年11月7日止，然因被告於
    緩起訴期間內未依規定至宜蘭地檢署指定之治療機構接受戒
    癮治療，且未依指定日期至宜蘭地檢署觀護人室接受採尿檢
    驗，多次發函告誡均無效果，違背應遵守、履行之事項，經
    宜蘭地檢署檢察官以110年撤緩字第1號撤銷緩起訴處分確定
    ，有偵訊筆錄、上開各處分書及宜蘭地檢署檢察官緩起訴處
    分命令通知書在卷可稽（見基隆地檢署362號卷第85至87、1
    20至123頁、宜蘭地檢署108年度毒偵字第432號卷第15、16
    、21、22、26、27、33頁；110年度撤緩字第1號卷第3頁）
    。被告既經檢察官撤銷緩起訴處分而未完成戒癮治療，即難
    認得與觀察、勒戒處遇「已執行完畢」等同視之，是檢察官
    以被告施用毒品犯行明確，且戒癮治療對被告並未能達到教
    化與治療之目的，因而向法院聲請觀察、勒戒，自屬檢察官
    職權之適法行使。至被告其餘所稱個人健康、家庭因素，亦
    非審酌應否為觀察、勒戒之考量事由，尚無從執此認原裁定
    有所違誤。本件檢察官聲請觀察、勒戒，係符合法定要件，
    其裁量之判斷既無重大明顯瑕疵，亦無濫用或不當情形，自
    應尊重檢察官職權之行使，不得任意指為違法。
五、綜上所述，原審依毒品危害防制條例第20條第1項、第3項及
    觀察勒戒處分執行條例第3條第1項規定，裁定被告應送勒戒
    處所觀察、勒戒，經核並無違誤。抗告意旨猶執前詞指摘原
    裁定不當，請求撤銷原裁定，為無理由，應予駁回。　　 
據上論斷，應依刑事訴訟法第412條，裁定如主文。
中　　華　　民　　國　　110 　年　　12　　月　　22　　日
                  刑事第一庭    審判長法　官  周煙平 
                                      法　官  連育群 
                                      法　官  林庚棟 
以上正本證明與原本無異。
不得再抗告。
                                      書記官  陳漢朝
中　　華　　民　　國　　110 　年　　12　　月　　22　　日